【裁判字號】    99,簡,8
【裁判日期】    990331
【裁判案由】    就業服務法
【裁判全文】
高雄高等行政法院簡易判決
                                         99年度簡字第8號
原      告  甲○○
被      告  嘉義市政府
代  表  人  乙○○市長
上列當事人間就業服務法事件，原告不服行政院勞工委員會中華
民國98年11月9日勞訴字第0980024030號訴願決定，提起行政訴
訟，本院判決如下：
    主  文
原告之訴駁回。
訴訟費用由原告負擔。
    事實及理由
一、事實概要︰
    緣原告非法僱用逃逸之菲律賓籍外國人MANGULABNAN LINISA
    SASAN（下稱M君，護照號碼：KKl09782）於嘉義市○區○○
    街30號10樓之1從事製作便當之工作，案經內政部入出國及
    移民署專勤事務第二大隊嘉義市專勤隊（下稱嘉義市專勤隊
    ）於民國98年4月8日當場查獲，移由被告審查原告違章屬實
    ，乃以其違反就業服務法第57條第1款規定，依同法第63條
    第1項規定，於98年7月13日以府社勞字第0981603100號裁處
    書處罰鍰新台幣（下同）15萬元；原告不服，提起訴願，經
    遭決定駁回；遂提起本件行政訴訟。
二、本件原告主張︰
(一)、按原告係從菲律賓嫁至台灣，於95年間取得身分證，與M君
    係於菲律賓店認識的朋友，認識不久，M君即電原告說其欲
    租房屋但目前尚無身分證，遂央託原告可否提供身分證幫忙
    租屋，原告基於同鄉之情誼，遂前往與M君及房東會合，當
    時房東僅是查看原告之身分證，並未簽立任何租約，而房東
    亦未曾向原告收取押租金或租金。之後原告偶而會至M君租
    屋處聊天，如見M君忙不過來，原告亦會主動幫忙，是該便
    當店老闆實為M君，並非原告。被告依嘉義市專勤隊98年4月
    8日之筆錄即據以裁罰，惟原告上開筆錄係M君於遭查獲時，
    因怕遭受嚴重之處分而請託原告務必配合其說辭，因此上開
    筆錄並非真實，是以原告於98年5月4日至被告社會局接受調
    查時，已詳盡說明M君係便當店之老闆，然被告卻置該談話
    紀錄於不顧，逕予裁罰，其所為認定事實顯有不合。況且依
    M君之供述，其稱於98年2月10日至原告家幫忙洗米煮飯，一
    個月工資5,000元，事實上原告家係於「嘉義市○○路○○○巷
    50號」，而查獲地點係「嘉義市○○街30號10樓之1」，且
    受僱行情怎可能一個月僅5,000元，足見M君所述為不可採。
(二)、次按「當事人主張事實須負舉證責任，倘其所提出之證據不
    足為主張事實之證明，自不能確實認其主張之事實為真實。
    又行政官署對於人民有所處罰，必須證明其違法之事實。倘
    不能確實之存在，其處罰即不能認為合法」最高行政法院36
    年度判字第16號著有判例。本件原告是否為便當店負責人，
    被告並未向房東調查何人為真正承租人，亦未向訂購便當之
    客戶調查，實有應調查未調查之違法等情，並聲明求為判決
    訴願決定及原處分均撤銷。
三、被告則以：
(一)、查原告於嘉義市菲律賓商店結認M君後，98年2月10日起以每
    月5,000元薪資，聘僱M君從事洗米及碗筷、煮飯、炒菜暨裝
    便當等工作，並由原告向台灣籍好友以每月6,500元租賃「
    嘉義市○○街30號10樓之1」，除當工作場所外，亦免費供M
    君居住，直至同年4月8日15時10分被嘉義市專勤隊於該址當
    場查獲，此在該隊之筆錄中，有渠等坦承僱傭關係之違法情
    事不諱，然原告同年5月4日至被告陳述，卻矢口否認上情。
    稽原處分附卷，原告自承以每月5,000元薪資及免費食宿等
    對價僱用M君從事工作，此有M君之筆錄及指證照片5張可證
    ，是其間之聘僱事實確鑿，復以原告之「偵訊過程影音光碟
    」乙片供憑，並有「內政部入出國及移民署外來人士收容入
    所申請表」「內政部入出國及移民署專勤事務大隊臨時收容
    所被收容人登記簿」「內政部入出國及移民署專勤事務大隊
    臨時收容所被收容人會客登記薄」（下稱登記簿）影本三紙
    以資佐查。是原告聘僱許可失效之M君，違反就業服務法第
    57條第1款規定足堪認定，毫無疑義。
(二)、雖原告主張其於嘉義市專勤隊所製作之筆錄非真實，係M君
    怕受嚴重處分，而請託其說詞乙節；查，專勤隊98年4月8日
    15時10分當場查獲後，即刻隔離並帶走M君、16時30分製作
    筆錄、辦理收容並代管手機等作業，是M君遭查獲至4月16日
    與原告會客前，尚難與原告串供，故M君所言堪信為真實。
    互核原告4月9日12時10分製作之筆錄，指稱之雇主（原告）
     、受僱期間（本年2月10日起）、給付薪資（每月5,000元
    ）、工作及住宿地點（嘉義市○○街30號10樓之1）及內容
    （幫忙製作便當）等違章情事，均完全吻合外；復觀原告之
    偵訊過程影音光碟，除全程由其同意之台語問訊外，其並於
    自由意識下，經聽誦無訛後，始於末行簽名捺印，其自主採
    擇，非有具體事證，不容原告事後空言翻異。
(三)、原告另主張其給付M君之受僱行情怎可一個月僅5,000元乙節
    ；查原告與M君同為菲律賓人，結識於嘉義市菲律賓商店，
    原告深知M君93年逃逸後流竄在台，倘未經由人蛇集團之非
    法媒介管道，有在台難尋工作之弱勢處境，原告基此，竟以
    低於市場行情（基本工資17,280元、逃逸外勞工資日薪約60
    0-800元）之薪資（原告每月給付M君5,000元）及提供住宿
    （原告每月6,500元租賃嘉義市○○街30號10樓之1供M君居
    住）等名目誘欺M君，替原告從事製作便當工作，藉以剝削
    工資。再核原告之談話紀錄除自承為主要家計負擔者外、M
    君之筆錄陳稱其亦無力繳納罰鍰及機票費用，此情互審原告
    與M君之社經背景，依論理及經驗法則判定，自難認M君有負
    擔房屋押、租金及便當食材費用等能力，足證原告主張，均
    係脫責之詞。
(四)、原告又稱被告未盡舉證責任，未究明何人為雇主？何人承租
    該址及何人訂購便當乙節，除有原告之筆錄自承「該址係其
    向台灣籍好友所承租，每月租金6,500元以現金給付，且沒
    有租賃契約書」「每日做24個便當，M君做飯菜，由其外送
    至嘉義民雄工業區工廠內，便當帳目、買菜、米、油、鹽等
    開銷都由其包辦」外；被告更依訴願法第58條第2款規定，
    重審原告檢附之「事後撥打房東0000000000行動電話錄音CD
    」乙物，惟查該物仍事後所補正之數位錄音，其真實性即容
    有疑外，內容亦空洞無證言能力，實難採信等語，資為抗辯
    ，並聲明求為判決駁回原告之訴。
四、本件事實概要欄所載事實，有全國外國人動態查詢系統－藍
    領外國人詳細資料、被告社會局談話紀錄、嘉義市專勤隊調
    查筆錄等附於原處分卷可稽，且經兩造各自狀陳在卷，洵堪
    信實。兩造所爭執者厥為原告是否有聘僱M君之情事，被告
    據以裁罰是否合法？經查：
(一)、按「本法用詞定義如下:．．．三、雇主：指聘、僱用員工
    從事工作者。」「雇主聘僱外國人不得有下列情事:一、聘
    僱未經許可、許可失效或他人所申請聘僱之外國人。」「違
    反．．．第57條第1款．．．規定者，處新臺幣15萬元以上
    75萬元以下罰鍰。」就業服務法第2條第3款、第57條第1款
    、第63條第1項定有明文。又「．．．如外勞．．．其聘僱
    許可期間屆滿，為避免遣返而逃逸，若擅予僱用者，．．．
    此種情形應係．，聘僱或留用許可失效之外國人。」「．．
    ．有無聘僱關係，應依客觀具體事實認定，如該外國人有勞
    務提供，而該自然人或法人對之有指揮監督關係，或有勞務
    報酬之約定者，則難辭無聘僱關係存在。」行政院勞工委員
    會職業訓練局85年4月5日台職外字第108000號、91年9月11
    日勞職外字第0910205655號函釋有案。
(二)、查，M君係於91年11月26日入境，居住地點為台中縣豐原新
    合作街37巷20號，至93年10月31日即行蹤不明，是其於98年
    4月8日15時10分為嘉義市專勤隊查獲後，即為警帶至警局，
    並於當日下午16時30分製作調查筆錄至19時40分結束，旋即
    被收容並代管手機，期間並無與原告接觸，而M君於98年4月
    8日於嘉義市專勤隊調查時陳稱：「（問：你被移民署官員
    查獲時你正在做何事？）．．．當時我聽到外面有人敲門就
    躲到廁所，等朋友（甲○○）來叫我時我才出來客廳。」「
    （問：妳與甲○○是否合夥經營自助便當外送？）我是幫忙
    甲○○做自助便當工作。」「（問：妳於何時來甲○○家？
    做何種工作？工資如何計算？）我於98年2月10日來甲○○
    家幫她做洗米、煮飯、炒菜、洗碗筷、裝便當等工作，讓她
    外送便當至嘉義縣民雄鄉菲律賓小吃店，她1個月給我工資
    5,000元。」「（問：你從2009年2月10日至今領幾次薪資？
    她有否提供你食宿？）至今只領到2月份薪資5,000元，她免
    費提供我吃、住。」「（問：妳在甲○○處是何人指派工作
    ？何人發薪資？如何發放給你？為何她只給你2月份薪資？
    ）都是甲○○指派我工作。是她發薪資給我，以新台幣現金
    發放給我，因為我有欠她2,500元，3月份薪資5,000元她扣
    除後，還寄2,500元回菲律賓給我兒子。」「（問：妳每日
    工作時間多久？）早上9時至11時，下午15時至16時30分工
    作。」「（問：你已違反入出國移民法是否有錢繳納罰鍰及
    機票錢？）我沒有錢繳納罰鍰及機票錢。」等語（詳原處分
    卷第51、52頁）；原告於次日即98年4月9日至嘉義市專勤隊
    製作調查筆錄，陳稱：「（問:妳是否能聽懂國語或台語？
    ）我習慣講台語。」「（問：本隊人員於98年4月8日15時10
    分查察戶口時接人檢舉、嘉義市○區○○街30號10樓之1有
    行蹤不明外勞、至該址敲門是否由你來開門？）是我開的門
    。」「（問：．．．當時你正在做何事？）．．．正在做便
    當準備外送民雄工業區工廠內，妮莎（即M君）聽到有人敲
    門應聲後即時就跑到廁所躲起來。」「（問：為何妳會僱用
    妮莎工作？）我們是在嘉義市一家菲律賓商店認識後，因為
    她沒工作請我幫她找工作，因為她會作便當找我商量後，我
    租屋與她在該址（嘉義市○區○○街30號10樓之1）由她做
    便當的飯菜，包裝後大部分由我外送。」「（問：妮莎由何
    人發薪資？每月薪資多少？何時發放？如何發放？工作時間
    如何？）是由我每個月發新台幣5,000元給她，時間不一定
    ，我以現金發給她。大約於早上8時至11時、下午14時至16
    時止。」「（問：妮莎從何時來妳租屋處工作？．．．）她
    從98年2月10日開始來該址工作。她除了做便當外我沒有叫
    她做其它工作．．．。」「（問：該屋你向何人租賃？．．
    ．你有否收妮莎食宿費用？）該屋是向一位台灣籍好友（不
    知姓名）租給我的．．．我免費提供妮莎食宿。」「（問：
    妳是否知道妮莎為行蹤不明外勞？為何還租屋雇用她幫你工
    作？）當初妮莎告訴我，她是嫁來台灣的外籍新娘，與先生
    住在雲林縣斗六市，因為她找不到工作，我看她又是同鄉需
    要幫助，所以我沒看她身分證件才相信雇用她。」等語（詳
    原處分卷第46至48頁），並有內政部入出國及移民署外來人
    士收容入所申請書、內政部入出國及移民署專勤事務大隊臨
    時收容所被收容人登記簿在卷可稽（詳原處分卷第39、40頁
    ）。是M君既於被查獲後即帶至嘉義市專勤隊，嗣於製作筆
    錄後旋即被收容，並未與原告有接觸商討之機會（原告於同
    年月16日登記會客），且兩人於嘉義市專勤隊調查之時間亦
    不相同（M君於4月8日，原告於4月9日），而所述情相互
    合，自堪採信。是原告主張其於嘉義市專勤隊所製作之筆錄
    係M君怕受嚴重處分，而請託其說詞，故其所製作之筆錄係
    為不實云云，並不可採。至其於98年5月4日至被告社會局所
    作談筆錄，翻異前詞，稱其僅係幫助老板M君製作便當，因
    為M君沒有身分證，才由其出面幫忙承租云云，顯係事後飾
    卸之詞，亦不可採。故原告請求傳訊不知名之房東及訂便當
    之客人，本院認無必要，併此敘明。
(三)、綜上所述，原告前揭主張既不可採，則被告以原告非法僱用
    逃逸之菲律賓籍外國人從事製作便當之工作，違反就業服務
    法第57條第1款規定，依同法第63條第1項規定，裁處原告15
    萬元罰鍰，核無違誤；訴願決定遞予維持，亦無不合；原告
    徒執前詞，訴請撤銷，為無理由，應予駁回。又本件事證已
    臻明確，兩造其餘攻擊防禦方法，均核與本件判決結果不生
    影響，爰不一一論述，附此敘明。另本件係適用簡易訴訟程
    序，爰不經言詞辯論逕為判決。
五、據上論結，本件原告之訴為無理由，依行政訴訟法第233條
    第1項、第236條、第98條第1項前段，判決如主文。

中    華    民    國    99    年    3    月    31    日
             高雄高等行政法院第四庭
                             法  官  戴  見  草
以上正本係照原本作成。
如不服本判決，應於判決送達後20日內向本院提出上訴書狀，其
未表明上訴理由者，應於提起上訴後20日內向本院提出上訴理由
書（須按對造人數附繕本）；如於本判決宣示或公告後送達前提
起上訴者，應於判決送達後20日內補提上訴理由書（須附繕本）
。未表明上訴理由者，逕以裁定駁回。
中    華    民    國    99    年     3    月   31     日

                              書記官  江  如  青
附註:
行政訴訟法第235條（第1項、第2項）:
對於適用簡易程序之裁判提起上訴或抗告，須經最高行政法院之
許可。
前項許可，以訴訟事件所涉及之法律見解具有原則性者為限。

司法院資訊處製作；財團法人民間司法改革基金會備份。
